【裁判字號】    99,司財管,4
【裁判日期】    990430
【裁判案由】    指定遺產管理人
【裁判全文】
臺灣新竹地方法院民事裁定             99年度司財管字第4號
聲  請  人  乙○○
上列聲請人聲請對被繼承人甲○○○選任遺產管理人事件，本院
裁定如下：
    主  文
選任財政部國有財產局臺灣中區辦事處新竹分處為被繼承人甲○
○○之遺產管理人。
准對被繼承人甲○○○（男，民國前20年10月2日出生，民國30
年3月14日死亡，生前最後住所：新竹州新竹市新竹字表町三丁
目六十九番地）之繼承人為承認繼承之公示催告。
聲請人應於收受本裁定之日起貳拾日內，將本裁定登載於公報、
新聞紙或其他相類之傳播工具。
如有被繼承人之繼承人，應自本公示催告最後登載公報、新聞紙
或其他相類之傳播工具之日起壹年內向本院陳報承認繼承，如不
於公示期限內申報承認繼承時，被繼承人之遺產於清償債權並交
付遺贈物後有賸餘者歸屬國庫。
聲請程序費用由被繼承人甲○○○之遺產負擔。
    理      由
一、本件聲請意旨略以：被繼承人甲○○○為聲請人之大伯，其
    係日據時期昭和十六年三月十四日死亡（即民國30年3月14
    日死亡），死亡時為戶主身分，未婚、無子嗣，亦無直系血
    親卑親屬。聲請人與被繼承人甲○○○同為坐落於新竹市○
    ○段○○段54、54-1、55、55-1地號土地之共有人。因被繼
    承人有無其他繼承人不明，致聲請人無法對上開土地為有效
    利用，是聲請人為利害關係人，為此聲請鈞院選定被繼承人
    之遺產管理人，並依法為承認繼承之公示催告等語。
二、按「繼承開始時，繼承人之有無不明者，由親屬會議於一個
    月內選定遺產管理人，並將繼承開始及選定遺產管理人之事
    由，向法院報明。」「親屬會議依前條規定為報明後，法院
    應依公示催告程序，定六個月以上之期限，公告繼承人，命
    其於期限內承認繼承。」「無親屬會議或親屬會議未於前條
    所定期限內選定遺產管理人者，利害關係人或檢察官，得聲
    請法院選任遺產管理人，並由法院依前項規定為公示催告。
    」民法第1177條、第1178條第1項、第2項定有明文。又民法
    第1177條所謂繼承開始時繼承人有無不明，係指戶籍簿上無
    可知之法定繼承人或雖有而皆為繼承之拋棄而言（最高法院
    88年度臺上字第3185號判決參照）。再「無人承認之繼承事
    件，由繼承開始時被繼承人住所地之法院管轄。」非訟事件
    法第145條第1項規定甚明。復按「繼承在民法繼承編施行前
    開始者，除本施行法有特別規定外，不適用民法繼承編之規
    定。」民法繼承編施行法第1條前段定有明文。又於臺灣在
    日據時期本省人間之親屬及繼承事項不適用日本民法第四編
    （親屬）第五編（繼承）之規定，而依當地之習慣決之（最
    高法院57年臺上字第3410號判例參照）。再依日據時期臺灣
    民事習慣，關於財產繼承因身分為戶長或家屬之不同，可分
    為「因戶主死亡所開始之財產繼承」或稱「家產繼承」，及
    「遺產繼承」或「私產繼承」。戶長以外之家屬死亡所生財
    產繼承即「私產繼承」，依當時習慣，其繼承人之順位為：
    (1)直系卑親屬(2)配偶(3)直系尊親屬(4)戶主（參見臺灣民事習
    慣調查報告93年5月版，第472頁以下及內政部訂頒繼承登記
    法令補充規定第2點、第3點、第12點）。又按戶主繼承係採
    單獨繼承主義，其順位大致以日本民法有關家督繼承之規定
    為條理。戶主繼承人分為左列三種：(一)法定戶主繼承人。
    (二)指定戶主繼承人。(三)選定戶主繼承人。其法定之推定
    財產繼承人，應為被繼承人之家族，且為直系卑親屬之男子
    ，法定戶主繼承人之第一要件須為被繼承人之家屬，習慣上
    分戶而另立一家，即別籍異財者，對於原來之家即發生喪失
    繼承權之效果。又昭和五年上民字六九號判例及釋答並認為
    ：分戶不以分得財產或別居別炊為要件，其實質上已分家並
    另立生計者，始喪失繼承權。（臺灣民事習慣調查報告第
    441 頁以下參照）
三、查本件被繼承人甲○○○係於日據昭和十六年三月十四日（
    民國30年3月14日）死亡，有日據時期戶口調查簿謄本在卷
    可按，依前揭說明，被繼承人甲○○○死亡所生繼承問題，
    應適用當時習慣決之。又據前揭日據時期戶口調查簿謄本記
    載，被繼承人甲○○○死亡時設籍新竹州新竹市新竹字表町
    三丁目六十九番地，其未婚、無子嗣且無直系血親卑親屬，
    而由聲請人所提日據時期戶口調查簿關於甲○○○之稱謂為
    「戶主」，事由欄記載：「昭和十六年三月十四日死亡」，
    另被繼承人甲○○○為聲請人之大伯，其並提出繼承系統表
    ，其上載明被繼承人之胞弟於被繼承人死亡前即已分戶、分
    家，而本院為查明被繼承人甲○○○死亡時由何人相續為戶
    主並依職權調閱相關日據時期戶口調查簿，其上載明被繼承
    人之胞弟游彭玉樹於大正八年三月十三日分戶、胞弟游彭禎
    爐於昭和十五年九月一日分家、胞弟游彭森於昭和十六年二
    月一日分家、胞弟游彭澤於昭和十六年二月一日分家，與聲
    請人所提之繼承系統表互核相符。從而，依前揭說明，聲請
    人主張被繼承人甲○○○死亡後，有無繼承人不明乙節，即
    可採信。另聲請人與被繼承人甲○○○共有坐落於新竹市○
    ○段○○段54、54-1、55、55-1地號土地四筆，此有聲請人
    提出之日據時期戶口調查簿及土地登記簿謄本在卷可稽，並
    有本院依職權向新竹市地政事務所調閱上開土地日據時期土
    地登記簿謄本附卷可按，聲請人之主張，洵可採信。從而，
    聲請人以其為利害關係人聲請選任甲○○○之遺產管理人，
    核與前開規定並無不合。
四、按遺產管理人之設，旨在管理保存及清算遺產，以免遺產散
    失，是以遺產管理人具有相當之公益色彩；又選任遺產管理
    人，除慮及管理遺產之公平性外，須考慮其適切性，亦即可
    對其遺產、遺債之情形瞭解較深，復與遺債債權人無利害共
    同關係而得忠誠處理者，優先選任為宜。參諸民法1185 條
    規定，無繼承人承認繼承，其遺產於清償債權，並交付遺贈
    物後，如有謄餘，歸屬國庫，而國有財產局為國庫之綜理機
    關，國有財產法第9條第2項規定甚明，其備有財產管理專才
    ，要能擔任本件遺產管理人職務。經本院依職權函詢國有財
    產局是否有意願擔任遺產管理人，經國有財產局函覆表示基
    於民眾及國庫權益考量，對於擔任本件被繼承人甲○○○所
    遺遺產之遺產管理人，並無意見等語。爰選任財政部國有財
    產局臺灣中區辦事處新竹分處為被繼承人甲○○○遺產之遺
    產管理人，並依法為公示催告。
五、依非訟事件法第157條，裁定如主文。
中    華    民    國    99    年    4     月    30    日
                  家事法庭司法事務官  張淑玲
以上正本係照原本作成。
如對本裁定抗告須於裁定送達後10日內向本院提出抗告狀。
中    華    民    國    99    年    4     月    30    日
                                書記官  陳德榮

司法院資訊處製作；財團法人民間司法改革基金會備份。
